【裁判字號】    98,上訴,2752
【裁判日期】    981209
【裁判案由】    偽造文書
【裁判全文】
臺灣高等法院刑事判決                98年度上訴字第2752號
上  訴  人  臺灣士林地方法院檢察署檢察官
上  訴  人
即  被  告  甲○○
                    臺北市○○街21巷68弄1號6樓
            乙○○
上二人共同
選任辯護人  陳國雄律師
            陳介輔律師
            王振志律師
上列上訴人因被告偽造文書案件，不服臺灣士林地方法院96年度
訴字第1241號，中華民國98年4月6日第一審判決（起訴案號：臺
灣士林地方法院檢察署96年度調偵字第109號、第110號），提起
上訴，本院判決如下：
    主  文
原判決撤銷。
甲○○行使偽造私文書，足以生損害於公眾及他人，處有期徒刑
貳月，如易科罰金，以銀元參佰元即新台幣玖佰元折算壹日，減
為有期徒刑壹月，如易科罰金，以銀元參佰元即新台幣玖佰元折
算壹日。緩刑貳年。偽造之丁○○、丙○○之印章貳個及偽造如
附表編號1號所示之署押及印文均沒收。
乙○○無罪。
    事  實
一、甲○○係豐隆汽車股份有限公司（下稱豐隆公司）及辰隆建
    設股份有限公司（下稱辰隆公司）之負責人，乙○○係辰隆
    公司之董事，並為乙○○建築師事務所（下稱事務所）之負
    責人。豐隆公司與曾招治、曾心、丁○○原均為臺北市○○
    區○○段4小段60地號土地（下稱上開土地）之共有人，權
    利範圍各為10800分之1042、16分之1、8分之1及40分之3，
    上開土地上建物門牌為臺北市北投區○○○路○段64巷2號、
    4號、6-1號、6-2號及8號（下稱2號、4號、6-1號、6-2號及
    8號房屋），均無建物登記，其中4號房屋原所有權人為曾心
    ，因佔用道路，於民國82年間遭拆除，6-2號房屋之原所有
    權人為曾招治。甲○○於92年間欲收購上開土地興建地上11
    層、地下2層大樓，委託乙○○透過案外人曾文力向曾招治
    、丁○○購地不成，曾招治於93年1月間將其上開土地應有
    部分及6-2號房屋移轉登記予其子丙○○，乙○○於93年9月
    13日亦取得上開土地應有部分800分之93之所有權，甲○○
    乃委託乙○○參與與丙○○、丁○○協商合建事宜。甲○○
    於93年9月間，獲悉建築技術規則建築設計施工編第95條即
    將修正為8層樓以上建築物須設置雙梯達避難層或地面之規
    定，恐影響上開大樓原先規劃及設計且土地增值稅減半優惠
    將到期，其明知丙○○、丁○○尚未與豐隆公司簽訂合建契
    約書，雙方就合建細節尚在協商階段，甲○○竟為使豐隆公
    司在修法前取得上開土地之建造執照，基於行使偽造私文書
    之犯意，未經丙○○、丁○○同意及授權，指示不知情之辰
    隆公司職員樂苗琴於不詳時地偽刻丙○○、丁○○印章，並
    由不知情之乙○○於93年9月27日在其事務所內，委由不知
    情之職員填具起造人為豐隆公司之「土地使用權同意書」，
    並持往臺北市內湖區○○○路○段23號2樓辰隆公司，由辰隆
    公司職員樂苗琴依甲○○之指示交付上開偽刻之印章，由前
    來之事務所人員在該同意書所有權人欄偽蓋「丙○○」、「
    丁○○」印文（詳附表編號1），再由事務所人員轉交乙○○，由乙○○於93年9月28日委由不知情職員，持該同意書
    向臺北市政府工務局建築管理處（現改為臺北市都市發展局
    建築管理處，下稱建管處）申請核發建造執照而行使之，致
    建管處不察而核發豐隆公司為起造人（嗣變更起造人為辰隆
    公司）、乙○○為設計人及監造人之94年建字第0284號建造
    執照，足生損害於丙○○、丁○○及建管處對於建築管理之
    正確性。
二、案經丁○○、丙○○告訴暨臺北市政府警察局北投分局報告
    臺灣士林地方法院檢察署檢察官偵查起訴。
    理  由
壹、程序方面：被告以外之人於審判外之陳述，經當事人於審判
    程序同意作為證據，法院審酌該言詞陳述或書面陳述作成時
    之情況，認為適當者，亦得為證據。當事人、代理人或辯護
    人於法院調查證據時，知有第159條第1項不得為證據之情形
    ，而未於言詞辯論終結前聲明異議者，視為有前項之同意。
    刑事訴訟法第159條之5定有明文。以下所引被告以外之人於
    審判外之書面陳述等證據，經本院詢問關於證據能力，檢察
    官、被告與辯護人均表示無意見（本院卷第46頁反面），該
    等證據復均經提示，當事人及辯護人未於言詞辯論終結前聲
    明異議，本院審酌該等證據作成之情況，無違法取得情事，
    認為適於為本件認定事實之依據，依刑事訴訟法第159條之5
    第2項規定，應具有證據能力。
貳、有罪部分：
一、訊據上訴人即被告甲○○雖坦承有蓋用告訴人丁○○、丙○○二人之印章在土地使用權同意書之事實，惟否認有上揭犯
    行，辯稱：系爭文件都有經過丁○○、丙○○等人之口頭同
    意，才蓋用他們的印章云云，惟查：
  (一)上揭犯罪事實，業據證人即告訴人丁○○、丙○○於原審證
    稱：丙○○於94年2月14日與甲○○簽訂合建契約書及丁○○於94年3月6日與辰隆公司簽訂合建契約書之前，2人均未
    授權甲○○或乙○○代刻印章及蓋章於系爭土地使用權同意
    書，於93年9月之前亦無口頭授權中間人曾文力與乙○○全
    權處理建造申請事宜等語（詳見原審卷第313頁、357頁、35
    8頁、360頁），並經證人曾文力於原審為相同之證述（詳見
    原審卷第320頁）。此外，復有土地使用權同意書可稽（見9
    6年度調偵字第109號偵查卷第183頁至第187頁），並經本院
    向建管處調閱94年建字第0284號建造執造卷宗核閱無誤。丙○○於94年2月14日始授權甲○○代刻印章辦理系爭土地建
    造執造，則有丙○○與甲○○於94年2月14日簽訂之合建契
    約書暨代刻印章授權書可參（見原審卷第132頁至第148頁）
    ；丁○○於94年3月6日始授權甲○○代刻印章辦理系爭土地
    建造執造，有丁○○與辰隆公司負責人甲○○於94年3月6日
    簽訂之合建契約書暨代刻印章授權書可參（見原審卷第164
    頁至第174頁）。
  (二)證人樂苗琴於檢察事務官訊問時，證稱：本件北投建造案，
    由乙○○設計，有關建造、申請均由乙○○處理，建造申請
    需要地主之印章，都由其保管，土地使用權同意書及拆除同
    意書需地主之印章，也是由乙○○建築師事務所之人員拿文
    件來，由其配合蓋章，印章則係由案外人沈曼冰之助理所交
    付，是因先前因沈曼冰與甲○○有金錢借貸關係而將本件部
    分之權利及相關地主之印章轉予甲○○等情（見調偵字卷第
    193 頁），又於原審證稱：系爭文件都是乙○○建築師事務
    所的人員，拿來辰隆公司用印，甲○○、乙○○均係其老闆
    ，系爭北投開發案是甲○○、乙○○合夥，乙○○和地主談
    開發細節，系爭土地開發案之前手沈曼冰後來將開發案及相
    關印章一併交給甲○○，若要使用的印章，沒有在甲○○交
    給伊保管的印章裡，乙○○建築師就會叫伊去刻印，由前來
    之事務所人員在該同意書所有權人欄上偽蓋「丙○○」、「
    丁○○」印文，再由事務所人員轉交乙○○，丁○○、丙○○等人並無交付印章或授權伊刻用他們的印章等語（詳見原
    審卷第361至第369頁、第377頁）。證人丙○○、丁○○另
    證稱：並不認識沈曼冰，亦未曾將印章交給沈曼冰等語甚明
    （詳見原審卷第372頁至第377頁），故關於丁○○、丙○○
    等人之印章從未交付沈曼冰，而不知情之樂苗琴所委刻之上
    開2人之印章非出於丁○○2人所授意，已臻於明確。
  (三)被告甲○○於偵查中坦承其有授權辰隆公司承辦人樂苗琴於
    系爭文件上蓋章等情（見偵查卷第9頁），再參以被告甲○○於本院供述：樂苗琴在其公司服務約已15、16年，一向獨
    立作業，除其本身之外，應無其他人可對其指揮等語（見本
    院審判筆錄第14頁反面），足徵不知情之樂苗琴委刻印章，
    在土地使用權同意書蓋用丁○○二人之印章，應出於甲○○
    之授意，又證人丁○○、丙○○於原審已證述，其等並未授
    權或口頭同意代刻印章及同意蓋章於系爭文書，迄94年2月
    簽合建契約才授權予建商之情明確（見原審卷第332頁、第3
    33頁、第372頁），再徵諸乙○○於93年9月28日以豐隆公司
    為起造人申請建造執照時，告訴人丙○○、丁○○尚在協商
    階段，此有曾招治、丁○○92年10月25日、26日之承諾書、
    乙○○代理甲○○於93年2月9日與丙○○簽訂之不動產買賣
    契約書及協議書影本、乙○○代理甲○○於同年12月20日、
    21日與丙○○、丁○○簽訂之合作建屋協議書影本均可證明
    。再參以丙○○與甲○○於94年2月4日、丁○○與辰隆公司
    於94年3月6日分別所簽立之合建契約書，均以代刻印章授權
    書為該合建契約之附件一（見12368號偵卷第105頁、第106
    頁、第130頁、第131頁），兩相對照，可見代刻印章授權，
    至關權益，甲○○一方均慎重以書面請對方為之。故此，被
    告甲○○既未能提出證據證明在未簽立此部分簽署合建契約
    之前，告訴人丙○○、丁○○之土地使用權同意書如何經其
    等之同意而簽署，則甲○○以其曾到告訴人住處多次，告訴
    人曾口頭承諾，同意辦理土地使用權同意書云云為辯，即在
    情理及其等之交易模式之外而不可採。被告甲○○另辯稱合
    建細節交由乙○○處理，有關印章其不知情云云，與甲○○
    偵查中之上開自白及樂苗琴於檢察事務官訊問時之證述不符
    ，亦不可採，詳見後述乙○○無罪部分說明。綜上，足認被
    告甲○○就此部分偽刻印章、偽造文書及行使偽造文書之犯
    行具有犯意，其犯行堪以認定。
二、新舊法比較：(1)按被告行為後，刑法第2條法律變更適用及
    第41條易科罰金之規定，已於94年1月7日經立法院修正三讀
    通過，總統命令公布，於95年7月1日施行，該法第2條係規
    範行為後法律變更適用所生新舊法律比較適用之準據法，於
    新法施行後，應適用新法第2條第1項之規定，為「從舊從輕
    」之比較。修正前刑法第41條第1項前段規定：「犯最重本
    刑為5年以下有期徒刑以下之刑之罪，而受6個月以下有期徒
    刑或拘役之宣告，因身體、教育、職業、家庭之關係或其他
    正當事由，執行顯有困難者，得以1元以上3元以下折算1日
    ，易科罰金。」又修正前罰金罰鍰提高標準條例第2條（於9
    5年7月1日修正刪除）規定，就其原定數額提高為100倍折算
    1日，則本件被告行為時之易科罰金折算標準，最高得以銀
    元300元折算1日，經折算為新臺幣後，應以新臺幣900元折
    算為1日。惟95年7月1日修正公布施行之刑法第41條第1項前
    段則規定：「犯最重本刑為5年以下有期徒刑以下之刑之罪
    ，而受6個月以下有期徒刑或拘役之宣告者，得以新臺幣100
    0元、2000元或3000元折算1日，易科罰金。」比較修正前後
    之易科罰金折算標準，以修正前之規定，較有利於被告，則
    應依修正後刑法第2條第1項前段，適用修正前刑法第41條第
    1項前段規定，定其折算標準。
三、被告甲○○未經丁○○、丙○○等人之同意，即偽刻丁○○
    、丙○○之印章，並據以製作土地使用權同意書，持向建管
    處申請建造執照，自足生損害於丁○○、丙○○及建管處對
    於建築管理之正確性。核被告甲○○所為，係犯刑法第210
    條、第216條之行使偽造私文書罪。被告甲○○利用不知情
    之辰隆公司職員樂苗琴及刻印業者偽刻丁○○、丙○○等人
    之印章，並由樂苗琴蓋用丁○○二人之偽造印章，再由不知
    情之職員持該偽造之文書送交建管處而行使，被告利用不知
    情之人犯罪，係屬間接正犯。被告甲○○偽造署押、印章及
    印文之行為，均係偽造私文書之部分行為，又其偽造私文書
    後復持以行使，偽造之低度行為，應為行使之高度行為所吸
    收，均不另論罪。
四、公訴意旨另謂：
  (一)被告甲○○於93年9 月28日持上開土地使用權同意書，向建
    管處申請核發建造執照，使建管處受理該案之承辦人員誤以
    為丙○○、丁○○已同意豐隆公司在上開土地上興建大樓，
    而將此不實事項登載於職務上所掌之公文書，並核發豐隆公
    司為起造人（嗣變更起造人為辰隆公司）、乙○○為設計人
    及監造人之94年建字第0284號建造執照。(二)被告乙○○代理
    被告甲○○於93年12月31日與曾心簽訂不動產買賣契約書，
    於94年2月14日與丙○○簽訂合建契約書，以及辰隆公司於9
    4年3月2日設立，甲○○於94年3月6日以辰隆公司名義與丁○○簽訂合建契約書後，委託乙○○以辰隆公司名義於94年
    5月15日向建管處申請上開土地上建物之拆除執照，經建管
    處承辦人員審核結果，於94年5月20日通知乙○○補送上開
    土地上建物之水電單、所有人拆除同意書及平面圖，詎甲○○、乙○○向臺北市自來水事業處陽明營業分處查知上開4
    號、6-2號房屋之自來水用戶名稱仍為曾心之子曾正安及曾
    招治後，明知4號房屋早已拆除，6-2號房屋業已移轉所有權
    予丙○○，為順利取得拆除執照，竟承前行使偽造私文書及
    使公務員登載不實之犯意聯絡，未經曾正安、曾招治同意及
    授權，由甲○○委由不知情職員於不詳時地偽刻曾正安、曾
    招治印章，並由乙○○委請不知情事務所人員填具「拆除切
    結書」、「說明書」及「拆除平面圖」後，在「拆除切結書
    」、「說明書」上偽簽「曾正安」、「曾招治」署名，連同
    「拆除平面圖」持往臺北市內湖區○○○路○段23號2樓內，
    交由辰隆公司不知情之職員樂苗琴在該「拆除切結書」、「
    說明書」及「拆除平面圖」上偽蓋「曾正安」、「曾招治」
    印文（詳附表編號2至6號），再於94年6月10日送交建管處
    而行使之，使建管處承辦人員誤以為曾正安、曾招治已同意
    拆除上開4號、6-1號、6-2號房屋及貨櫃屋，而將此不實事
    項登載於職務上所掌之公文書，並於94年6月30日核發辰隆
    公司為申請人、乙○○為監拆人之94年度拆字第83號拆除執
    照，足生損害於曾正安、曾招治及建管處對於建築物拆除管
    理之正確性。嗣因丁○○於95年4月間向建管處調閱上開土
    地上建物之原圖檔案，始查悉上情，因認被告甲○○另涉有
    刑法第214條使公務員登載不實之罪嫌。
  (二)檢察官認被告甲○○涉有上開罪嫌，係以甲○○坦承其授權
    在樂苗琴在「拆除切結書」、「說明書」及「拆除平面圖」
    上蓋用「丁○○」、「丙○○」、「曾正安」、「曾招治」
    之印文等情，及告訴人丁○○、丙○○、曾正安、曾招治等
    人及證人曾文力、樂苗琴、曹文沛之證詞為論據，惟查：
    (1)按刑法第214條所謂使公務員登載不實事項於公文書罪，
      須一經他人之聲明或申報，公務員即有登載之義務，並依
      其所為之聲明或申報予以登載，而屬不實之事項者，始足
      構成，若其所為聲明或申報，公務員尚須為實質之審查，
      以判斷其真實與否，始得為一定之記載者，即非本罪所稱
      之使公務員登載不實（最高法院73年台上字第1710號判例
      參照）。本件被告甲○○持不實之系爭「土地使用權同意
      書」、「拆除切結書」、「說明書」及「拆除平面圖」送
      交建管處聲請建造執照及拆除執照，尚需建管處承辦職員
      為實質之審查，始決定是否核發，並非一經申報，即有登
      載核發之義務，是此部分尚不構成刑法第214條使公務員
      登載不實罪，惟此部分若成立犯罪，公訴人認與前開有罪
      之行使偽造文書罪有方法結果之牽連關係，為裁判上之ㄧ
      罪，爰不另為無罪之諭知。
    (2)曾正安乃曾心之子，曾心將系爭土地所有權應有部分8分
      之1，連同土地上未登記之建物全部售予甲○○之辰隆公
      司，並以地主之身分就該土地將新建之建物購買2戶，關
      於舊建物之相關水電廢止及拆除之事宜，依買賣契約，本
      應由地主即賣方自行排除瑕疵，而由建商即買主逕行代為
      處理，曾正安表示不會反對此舉，此舉亦不致造成地主之
      損害，業據曾正安於原審證述明確（見原審卷第339頁）
      ，並有土地買賣契約書、協議書足資佐證（見12368號偵
      卷第212頁至第218頁）。又曾招治為丙○○之母，丙○○
      與辰隆公司簽訂合建協議書，每月向辰隆公司領取拆遷補
      償費1萬5千元，亦有丙○○於原審之證詞可憑（見原審卷
      第370頁、第371頁），並有合建契約書、合作建屋協議書
      可證（見12368號偵卷第81頁、第82頁、第96頁至第104頁
      ）。從而，以動機而言，甲○○應無偽造該等文書之必要
      ，此部分其授權不知情之樂苗琴署名及蓋章而未交付對方
      親自簽名、蓋章，應圖方便而已，而無違反對方意思之本
      意，亦不生損害於對方，主觀上無偽造文書之犯意可言，
      其如附表編號2至5之文書製作及用印申請，亦不足以生損
      害於公眾或他人，與偽造文書之要件有所不符。
  (三)檢察官以此部分與前開甲○○行使偽造私文書有罪部分，有
    連續犯及牽連犯裁判上一罪之關係，爰不另為無罪之諭知。
五、檢察官據告訴人丁○○及丙○○具狀請求上訴，上訴意旨略
    以：被告二人之犯行對其等造成不可彌補之損害，及依台北
    市建築管理處之函文，該處對於拆除切結書、說明書、拆除
    平面圖等是否出於本人同意出具，均無實質審查權等語，經
    核尚非顯無理由，爰請將原判決撤銷，更為適當合法之判決
    云云。檢察官上訴對於原判決並未依據卷內資料為具體之指
    摘，僅引用告訴人之請求上訴意旨，且丁○○及丙○○於94
    年間均與被告方面達成合建協議，被告甲○○本件犯行尚無
    所指造成不可彌補損害之情形，至台北市建築管理處對於土
    地使用權同意書、拆除切結書、說明書、拆除平面圖等是否
    出於本人同意出具一事，雖不為實質審查，然該管理處並非
    憑該等文件而為任何登記，該等文件之提出，僅為送交建管
    處聲請建造執照及拆除執照，執照之發給則尚需建管處承辦
    職員為實質之審查，始決定是否核發，並非一經申報，即有
    登載核發之義務，是此部分尚不構成刑法第214條之罪，此
    部分上開檢察官之上訴，核無理由。
六、被告甲○○上訴以：乙○○依其與告訴人多次商談合建事宜
    ，於合建契約簽訂前，已獲得告訴人之口頭授權，先申請建
    照以維護合建雙方之權益，甲○○未參與其等之商談，乃信
    賴乙○○已獲告訴人之口頭授權而申請建造執照，無偽造文
    書之主觀犯意，由樂苗琴之證述亦可佐證，又甲○○事前概
    括授權乙○○協商合建事宜，樂苗琴只是配合乙○○之指示
    協助相關細節，甲○○不可能知悉相關細節。告訴人丙○○
    等人自認與甲○○所屬之辰隆公司簽訂合建協議書、合建契
    約，益證告訴人於辰隆公司簽訂合建契約前，迫於土地增值
    稅減半優惠之時效將屆，為其自身利益，合理推論告訴人丙○○、丁○○當時確有口頭授權乙○○先行申請建造之事實
    云云，惟土地使用權同意書之簽署，事關重大，本應審慎為
    之，就土地所有權人而言，在就合建事宜與建商談妥之前，
    原則上應無簽署該同意書，任由建商憑以申請建造執照之意
    願，雖迫於土地增值稅減半優惠之時效將屆，然合建契約既
    未同意談成，將來終究能否談成，尚屬未知，為免生糾紛，
    若為趕辦建造執照而同意簽署土地使用之同意書，理應以書
    面為之加以載明，始屬合於情理，而應無所謂僅以口頭草率
    同意之情形，本件合建，細節部分雖由乙○○與土地所有權
    人方面洽商，惟甲○○自己亦多次參與洽談合建事宜，且由
    甲○○授權樂苗琴蓋用告訴人之印章於土地使用權同意書，
    此經甲○○於偵查中即供述明確（見偵字第12368號卷第9頁
    ），已如前述，故其上訴為無理由。原判決就此部分認定甲○○罪證明確，予以論罪科刑，固非無見，惟檢察官起訴被
    告甲○○涉嫌偽造「拆除切結書」、「說明書」、「拆除平
    面圖」等部分，應為無罪之認定，原審認定與此部分有連續
    犯裁判上一罪之關係，以連續犯論罪，又共同被告乙○○無
    與甲○○具共同犯意之聯絡（均詳如後述），然原判決認定
    甲○○為共犯，此部分原審之認定均有未合，故應撤銷原判
    決予以改判。爰審酌被告甲○○因該合建案只剩尚未與丁○○、丙○○談妥，因建築技術規則建築設計施工編第95條即
    將修正為8層樓以上建築物須設置雙梯達避難層或地面之規
    定，恐影響上開大樓原先規劃及設計且土地增值稅減半優惠
    將到期，未加深慮而罹本罪，及被告甲○○之品行，暨其智
    識程度、犯罪手段及犯罪後態度等一切情狀，量處有期徒刑
    2月，並諭知易科罰金之折算標準。又被告犯罪時間在96年4
    月24日以前，核無中華民國96年罪犯減刑條例第3條不予減
    刑之情形，爰依同條例第2條第1項第3款規定減其宣告刑2分
    之1，並諭知易科罰金之折算標準。被告甲○○未曾犯有期
    徒刑以上有期徒刑之罪，有本院被告全國前案紀錄表可憑，
    其具正當職業，本院考量其犯罪動機，所生損害輕微等情，
    認其一時失慮，偶罹刑典，經此刑之宣告，應無再犯之虞，
    爰併宣告緩刑2年，以期自新。偽造之丁○○、丙○○等人
    之印章2個及偽造如附表編號1所示之署押、印文，應依刑法
    第219條之規定宣告沒收。
七、又刑法上所稱之「署押」，係指於紙張或其他物體上由自然
    人親自簽署其姓名或其他足以代表姓名意義之符號而言。其
    意義在於經由自然人之簽名或畫押，以顯示其獨特之簽名(
    運筆)形式或畫押之特徵，藉以表彰該自然人賦予所簽署文
    書效力之意志。因此，必須由自然人親自簽署其姓名或畫押
    ，始足資表彰其獨特之形式，而具有署押之意義。若非由自
    然人親自簽名或畫押，而係在紙張或其他物體上以印刷或打
    字之方式顯示本人之姓名者，即與署押之意義不侔。至於附
    表編號1之土地使用權同意書，因已提出交付建管處，已不
    屬被告所有，爰不宣告沒收，均附此敘明。
、無罪部分：
一、公訴意旨以：(一)甲○○於92年間委託乙○○與丙○○、丁○○協商本件合建事宜。甲○○、乙○○於93年9月間，獲悉
    建築技術規則建築設計施工編第95條即將修正為8層樓以上
    建築物須設置雙梯達避難層或地面之規定，恐影響本件大樓
    原先規劃及設計，明知丙○○、丁○○並未與豐隆公司簽訂
    合建契約書，且雙方就合建細節尚在協商階段，竟為使豐隆
    公司在修法前取得上開土地之建造執照，基於行使偽造私文
    書及使公務員登載不實之犯意聯絡，未經丙○○、丁○○同
    意及授權，由甲○○委由不知情職員於不詳時地偽刻丙○○
    、丁○○印章，並由乙○○於93年9月27日在上開事務所內
    ，填具起造人為豐隆公司之「土地使用權同意書」，由不知
    情之事務所人員持往臺北市內湖區○○○路○段23號2樓，由
    豐隆公司不知情之職員樂苗琴在該同意書所有權人欄上偽蓋
    「丙○○」、「丁○○」印文（詳附表編號1），交由事務
    所人員轉交乙○○，由乙○○於93年9月28日持該同意書向
    臺北市政府工務局建築管理處（現改為臺北市都市發展局建
    築管理處，下稱建管處）申請核發建造執照而行使之，使建
    管處受理該案之承辦人員誤以為丙○○、丁○○已同意豐隆
    公司在上開土地上興建大樓，而將此不實事項登載於職務上
    所掌之公文書，並核發豐隆公司為起造人（嗣變更起造人為
    辰隆公司）、乙○○為設計人及監造人之94年建字第0284號
    建造執照，足生損害於丙○○、丁○○及建管處對於建築管
    理之正確性。(二)又乙○○代理甲○○於93年12月31日與曾心
    簽訂不動產買賣契約書，於94年2月14日與丙○○簽訂合建
    契約書，以及辰隆公司於94年3月2日設立，甲○○於94年3
    月6日以辰隆公司名義與丁○○簽訂合建契約書後，委託乙○○以辰隆公司名義於94年5月15日向建管處申請上開土地
    上建物之拆除執照，經建管處承辦人員審核結果，於94年5
    月20日通知乙○○補送上開土地上建物之水電單、所有人拆
    除同意書及平面圖，詎甲○○、乙○○向臺北市自來水事業
    處陽明營業分處查知上開4號、6-2號房屋之自來水用戶名稱
    仍為曾心之子曾正安及曾招治後，明知4號房屋早已拆除，6
    -2號房屋業已移轉所有權予丙○○，為順利取得拆除執照，
    竟承前行使偽造私文書及使公務員登載不實之犯意聯絡，未
    經曾正安、曾招治同意及授權，由甲○○委由不知情職員於
    不詳時地偽刻曾正安、曾招治印章，並由乙○○委請不知情
    事務所人員填具「拆除切結書」、「說明書」及「拆除平面
    圖」後，在「拆除切結書」、「說明書」上偽簽「曾正安」
    、「曾招治」署名，連同「拆除平面圖」持往臺北市內湖區
    ○○○路6段23號2樓內，交由辰隆公司不知情之職員樂苗琴
    在該「拆除切結書」、「說明書」及「拆除平面圖」上偽蓋
    「曾正安」、「曾招治」印文（詳附表編號2至6號），再於
    94年6月10日送交建管處而行使之，使建管處承辦人員誤以
    為曾正安、曾招治已同意拆除上開4號、6-1號、6-2號房屋
    及貨櫃屋，而將此不實事項登載於職務上所掌之公文書，並
    於94年6月30日核發辰隆公司為申請人、乙○○為監拆人之
    94年度拆字第83號拆除執照，足生損害於曾正安、曾招治及
    建管處對於建築物拆除管理之正確性。嗣因丁○○於95年4
    月間向建管處調閱上開土地上建物之原圖檔案，始查悉上情
    ，因認被告乙○○涉有共犯刑法第216條、第210條、第214
    條之行使偽造私文書及使公務員登載不實罪嫌，並以被告乙○○供述其委由事務所人員交土地使用權同意書等文件予樂
    苗琴蓋印，及告訴人丁○○、丙○○、曾正安、曾招治等人
    及證人曾文力、樂苗琴、曹文沛之證詞為論據。
二、按犯罪事實應依證據認定之，無證據不得認定犯罪事實；不
    能證明被告犯罪者，應諭知無罪之判決；刑事訴訟法第154
    條第2項、第301條第1項分別定有明文。又按刑事訴訟法第
    161條第1項亦規定，檢察官就被告犯罪事實，應負舉證責任
    ，並指出證明之方法，是檢察官對於起訴之犯罪事實，應負
    提出證據及說服之實質舉證責任，倘其所提出之證據，不足
    為被告有罪之積極證明，或其指出證明之方法，無從說服法
    院以形成被告有罪之心證，基於無罪推定之原則，自應為被
    告無罪判決之諭知（最高法院92年度臺上字第128號判例參
    照）。
三、被告乙○○辯稱：其只是本合建案之建築師，系爭文件都是
    在其事務所準備好，再送去辰隆公司蓋章，其未決定刻印，
    亦根本不知印章是偽造的云云，經查：
  (一)樂苗琴在檢察事務官訊問時，證稱：本件北投建造案，由乙○○設計，有關建造、申請均由乙○○處理，建造申請需要
    地主之印章，都由其保管，土地使用權同意書及拆除同意書
    需地主之印章，也是由乙○○建築師事務所之人員拿文件來
    ，由其配合蓋章，印章則係由案外人沈曼冰之助理所交付，
    因沈曼冰與甲○○有金錢借貸關係，故沈曼冰將本件部分之
    權利轉予甲○○等情明確（見調偵字卷第193頁），足見保
    管告訴人丙○○、丁○○印章之人為樂苗琴，被告乙○○事
    務所人員為申請建造執照，土地使用權同意書需蓋用丙○○
    二人之印章，尚須持同意書至辰隆公司，由樂苗琴蓋章。樂
    苗琴在原審雖另證稱：若要使用的印章，沒有在甲○○交給
    伊保管的印章裡面，乙○○建築師就會叫伊去刻印章云云，
    惟經被告乙○○否認其授意樂苗琴刻印，衡以上述樂苗琴保
    管地主印章，乙○○事務所人員須持土地使用權同意書至辰
    隆公司，由樂苗琴蓋印之運作模式，應容無另由乙○○囑咐
    樂苗琴刻印之理，而係由甲○○授權樂苗琴為之，已如前述
    ，參以乙○○事務所人員既持該同意書予樂苗琴蓋地主印章
    ，及合建於當時尚屬洽商階段而未定案，惟為有利於地主及
    建商之事項，提前申請建造執照，非無可能先取得地主之同
    意，乙○○既非提供地主印章之人，當無特別細究印章真正
    一事，故尚難認定被告乙○○必然知悉告訴人之印章係未經
    同意而偽造，當無本件偽造文書而加以行使之犯意。
  (二)關於「拆除切結書」、「說明書」及「拆除平面圖」等部分
    ，被告乙○○應無犯意，亦不足以生損害於告訴人曾正安等
    人，又不構成使公務員登載不實罪，其理由均如前述被告甲○○不另為無罪諭知部分。
四、原審以被告乙○○犯行使偽造私文書及使公務員登載不實等
    罪，尚有未合，檢察官此部分之上訴核無理由，說明同被告
    甲○○部分，惟被告乙○○之上訴為有理由，自應予以撤銷
    改判，另為乙○○無罪之諭知。
據上論斷，應依刑事訴訟法第369條第1項前段、第364條、第299
條第1項前段，第301條第1項前段，刑法第2條第1項前段、刑法
第216條、第210條、第74條第1項第1款、第219條、修正前刑法
第41條第1項前段，修正前罰金罰鍰提高標準條例第2條，現行法
規所定貨幣單位折算新台幣條例第2條，中華民國96年罪犯減刑
條例第2條第1項第3款、第7條、第9條、第11條，判決如主文。
本案經檢察官陳玉珍到庭執行職務。
中    華    民    國    98    年    12    月    9     日
                  刑事第二十一庭審判長法  官  蔡聰明
                                      法  官  許永煌
                                      法  官  趙文卿
以上正本證明與原本無異。
如不服本判決，應於收受送達後10日內向本院提出上訴書狀，其
未敘述上訴之理由者並得於提起上訴後10日內向本院補提理由書
（均須按他造當事人之人數附繕本）「切勿逕送上級法院」。
乙○○不得上訴。
                                      書記官  葉金發
中    華    民    國    98    年    12    月    16    日
附錄本案論罪科刑法條之依據：
中華民國刑法第210條
偽造、變造私文書，足以生損害於公眾或他人者，處5 年以下有
期徒刑。
中華民國刑法第216 條
行使第210 條至第215 條之文書者，依偽造、變造文書或登載不
實事項或使登載不實事項之規定處斷。
附表
   ┌──┬─────┬─────┬─────┬─────┐
   │編號│文書名稱  │文書日期  │偽造署名  │偽造印文  │
   ├──┼─────┼─────┼─────┼─────┤
   │ 1  │土地使用權│93.9.28   │無        │「丙○○」│
   │    │同意書    │          │          │、「丁○○│
   │    │          │          │          │」印文各2 │
   │    │          │          │          │枚。      │
   ├──┼─────┼─────┼─────┼─────┤
   │ 2  │拆除切結書│94.5.20   │「曾正安」│「曾正安」│
   │    │          │          │署名1枚   │印文1枚   │
   ├──┼─────┼─────┼─────┼─────┤
   │ 3  │拆除切結書│94.5.20   │「曾招治」│「曾招治」│
   │    │          │          │署名1枚   │印文2枚   │
   ├──┼─────┼─────┼─────┼─────┤
   │ 4  │說明書    │94.5.20   │無        │「曾招治」│
   │    │          │          │          │印文2枚   │
   ├──┼─────┼─────┼─────┼─────┤
   │ 5  │說明書    │94.6.21   │「曾招治」│「曾正安」│
   │    │          │          │、「曾正安│印文2枚、 │
   │    │          │          │」署名1枚 │「曾招治」│
   │    │          │          │          │印文1枚   │
   ├──┼─────┼─────┼─────┼─────┤
   │ 6  │拆除平面圖│未載日期  │無        │「曾招治」│
   │    │          │          │          │印文6枚   │
   └──┴─────┴─────┴─────┴─────┘


司法院資訊處製作；財團法人民間司法改革基金會備份。
